臺灣臺南地方法院臺南簡易庭民事判決
111年度南簡字第628號
原      告  王周金英  住○○市○○區○○路○段000巷00號                        之0


訴訟代理人  王鐿樺  
被      告  蔡榮桐  

訴訟代理人  蔡榮輝  
上列當事人間請求所有權移轉登記事件，經本院於民國111年7月
14日言詞辯論終結，判決如下：
主      文
被告應將門牌號碼臺南市○○區○○○街00巷0號(稅籍編號：0000000
0000)之未辦保存登記建物辦理稅籍移轉登記予原告。
訴訟費用新臺幣4,300元由被告負擔。
    事實及理由
一、原告起訴主張：被告前向法院拍賣取得重測前臺南市○○區○○
    段00000地號土地、260-4地號土地，及其上未有門牌之未保
    存登記建物，嗣原告於民國104年1月27日與被告簽訂不動產
    買賣契約書(下稱系爭買賣契約)，向被告購買上開房地即重
    測後臺南市○○區○○○段000地號土地（重測前260-1地號土地
    ）、同段372地號土地（重測前260-4地號土地）及已編定門
    牌號碼臺南市○○區○○○街00巷0號之未辦保存登記建物（下稱
    系爭房屋），約定買賣價金為新臺幣(下同)219萬元，但因
    尚有土地增值稅、仲介費、系爭房屋漏水修繕費等費用須支
    出，被告同意實拿買賣價金145萬元，且約定被告日後取得
    系爭房屋稅籍登記後，應辦理稅籍移轉登記予原告，原告已
    付清價金完畢，並於104年3月11日辦畢土地所有權移轉登記
    ，被告其後已取得系爭房屋之稅籍登記（編號：0000000000
    0），但遲不辦理系爭房屋稅籍登記變更為原告名義，原告
    多次催請被告辦理，復於110年9月7日寄發台南地方法院郵
    局001322號存證信函通知，被告置之不理。爰依系爭買賣契
    約之法律關係，請求被告履行買賣契約應負義務等語。並聲
    明：如主文第1項所示。
二、被告抗辯：系爭買賣契約載明買賣價金為219萬元，原告僅
    給付145萬元，尚有尾款74萬元未付。況當初兩造合意買賣
    標的物僅有土地，系爭房屋早已頹敗無法居住，原告要修理
    系爭房屋漏水問題，不應要求被告負擔修繕費用，原告主張
    其有支付增值稅及仲介費等，但未提出收據為證等語。並聲
    明：原告之訴駁回。
三、本院判斷之理由：
　㈠按買賣契約，一經當事人就買賣標的物及其價金互相同意，
    買賣契約即為成立，此觀民法第345條第2項之規定甚明。次
    按違章建築，非不得為交易、讓與之標的，其讓與雖因不能
    為移轉登記，而不能為不動產所有權之移轉，但受讓人與讓
    與人間如無相反之約定，應認為讓與人已將該違章建築之事
    實上處分權讓與受讓人(最高法院110年度台上字第903號判
    決意旨參照）。原告主張被告前向法院拍賣取得重測前臺南
    市○○區○○段00000地號土地、同段260-4地號土地，及其上未
    有門牌之未保存登記建物，嗣原告於104年1月27日與被告簽
    訂系爭買賣契約，向被告購買上開房地即重測後臺南市○○區
    ○○○段000地號土地（重測前260-1地號土地）、同段372地號
    土地（重測前260-4地號土地）及上開已編定門牌號碼為臺
    南市○○區○○○街00巷0號之未辦保存登記建物（即系爭房屋）
    之事實，業據其提出系爭買賣契約、重測後段371地號土地
    、重測後372地號土地登記簿謄本、拍賣公告、免稅證明書
    為證(見補字卷第25-37頁)，核與被告提出之不動產買賣契
    約書影本相符（見本院卷第81頁），且據證人林麗月到庭證
    述：我自民國82年、83年起擔任地政士，系爭買賣契約是我
    受託辦理等語明確，並當庭提出系爭買賣契約、拍賣公告、
    不動產權利移轉證書為憑（見本院卷第74、86-97頁），堪
    信為真實。被告雖抗辯系爭買賣契約標的未包含系爭房屋云
    云，然觀諸兩造及證人林麗月提出之不動產買賣契約書第1
    頁均載明買賣標的包含土地及系爭房屋(見本院卷第81頁)，
    被告此部分抗辯，顯與事實不符，自無可採。
　㈡次按解釋當事人之契約，應以當事人立約當時之真意為準，
    而真意何在，應以過去事實及其他一切證據資料為斷定之標
    準，不能拘泥文字致失真意。亦即解釋契約，應於文義上及
    論理上為推求，以探求當事人立約時之真意，並通觀契約全
    文，斟酌訂立契約當時及過去之事實、交易上之習慣等其他
    一切證據資料，本於經驗法則及誠信原則，從契約之主要目
    的及經濟價值作全盤之觀察，以為判斷之基礎(最高法院111
    年度台上字第350號判決意旨參照)。原告主張系爭買賣契約
    約定買賣總價款219萬元，其實際交付買賣價金145萬元，餘
    款74萬元則由其依兩造約定交付予仲介去支付增值稅、登記
    費等過戶費用及仲介服務費等情（見本院卷第62頁），已據
    其提出系爭買賣契約為證（見補字卷第25-29頁），核與證
    人林麗月到庭證稱：本件買賣土地是袋地，有通行問題，我
    與原告女兒王鐿樺去找鄰地所有人多次，被告說這樣太麻煩
    了，說要採取實拿價金方式，他跟仲介討論後，包含增值稅
    等過戶費用及仲介服務費用以74萬元囊括，交給仲介去統一
    處理。系爭買賣契約簽約當天，我與買賣雙方相約在21世紀
    不動產仲介公司，買方由原告女兒王鐿樺簽約並簽名蓋章，
    賣方則是被告本人親自到場簽名蓋章，系爭買賣契約第2條
    雖記載買賣總價款為219萬元，買賣雙方講好賣方實拿145萬
    元，由我在該條後方手寫記載「註：本成交價賣方實拿新台
    幣＄145萬元正」等字，並在系爭買賣契約尾款109萬元下方
    由我以手寫記載「註：本尾款賣方只能收取新台幣叁拾伍萬
    元正，另新台幣柒拾肆萬元正由仲介收受以支付增值稅、登
    記費...等過戶費用及仲介服務費」等文字，被告有在我手
    寫處簽名蓋章。本件土地增值稅是131,343元及237,749元等
    語相符(見本院卷第74-76頁)，證人林麗月並提出結案明細
    、土地增值稅繳款單附卷為憑（見本院卷第83-107頁）。本
    院審酌證人林麗月受兩造委任處理買賣契約簽約事宜，與兩
    造並無特殊情誼或利害關係，應無甘冒偽證處罰而故為偏頗
    原告虛偽證述之理，證人林麗月上開證述應屬可信。據此，
    兩造間約定土地及系爭房屋之買賣價金合計為219萬元，其
    中145萬元已由被告收受，餘款74萬元則依兩造之約定，由
    原告交付仲介用以支付增值稅、登記費等過戶費用及仲介服
    務費，原告已如數給付買賣價金予被告之事實，應可認定，
    原告上開主張，足信為真實。被告抗辯系爭買賣契約載明總
    價金為219萬元，原告僅給付145萬元，尚有74萬元未給付云
    云，實不可採。
　㈢復按物之出賣人，負交付其物於買受人，並使其取得該物所
    有權之義務，民法第348條第1項定有明文。再按房屋所有人
    應向政府繳納房屋稅，乃在盡公法上義務，且房屋稅籍之變
    更與否，與房屋所有權之移轉無涉，更非房屋所有權移轉之
    要件，故房屋所有權如有讓與情事，而須向稅捐稽徵機關申
    請變更納稅義務人名義，係盡其公法上之義務，不得以之為
    私權訟爭之客體(最高法院79年度台上字第875號判決意旨參
    照)。是未辦建物所有權第一次登記之房屋買賣，因無從至
    地政事務所辦理所有權移轉登記，而無法表彰私法上所有權
    實質歸屬，在一般不動產交易實務上，通常係由雙方當事人
    共同申報契稅，憑以變更房屋之納稅義務人，據以繳納房屋
    稅，取得房屋事實上處分權人之外觀，故買賣雙方如有特別
    約定以房屋稅籍變更作為完成過戶之要件，基於契約自由原
    則，即應從其特約，而認出賣人負有辦理房屋稅籍移轉登記
    之義務。查，系爭買賣契約第11條其他約定事項欄以手寫文
    字記載：「賣方立契日未檢附土地所有權狀，承諾於104.1.
    28會同代書辦理書狀補發，並會同代書至稅捐處申請能否補
    辦房屋設籍」等語(見補字卷第27頁)，可知被告負有向稅捐
    機關辦理系爭房屋稅籍登記之義務，佐以原告已向被告購買
    系爭房屋之事實上處分權，兩造上開約定之真意應為被告辨
    理稅籍登記後，負有辦理系爭房屋稅籍登記予原告之給付義
    務，堪可認定。又系爭房屋未辦理建物所有權第一次登記，
    稅籍編號為00000000000，稅納稅義務人自107年10月1日起
    登記為被告，此有臺南市政府財政稅務局新化分局111年5月
    16日南市財新字第1113011343號函附房屋稅籍查復表在卷可
    稽(見本院卷第33-35頁)，則被告應履行出賣人之義務，除
    負有使原告取得系爭房屋事實上處分權，並應辦理系爭房屋
    稅籍移轉登記予原告之義務。是以，原告本於系爭買賣契約
    之法律關係，請求被告辦理系爭房屋稅籍移轉登記，即屬有
    據。
四、綜上所述，系爭房屋為未辦保存登記建物，被告已將系爭房
    屋之事實上處分權出賣予原告，原告已給付買賣價金完畢。
    從而，原告依系爭買賣契約之法律關係，請求被告辦理系爭
    房屋稅籍移轉登記，為有理由，應予准許。
五、末按命債務人為一定之意思表示之判決確定或其他與確定判
    決有同一效力之執行名義成立者，視為自其確定或成立時，
    債務人已為意思表示，強制執行法第130條第1項定有明文。
    是命債務人為一定意思表示之判決須待確定或與確定判決同
    一效力之執行名義成立者，始得視為債務人已為意思表示，
    如准許為假執行之宣告，將使意思表示之效力提前發生，核
    與上開規定不符。本院判命被告應辦理系爭房屋稅籍移轉登
    記予原告，係命被告為一定之意思表示，依上說明，本院自
    毋庸依民事訴訟法第389條第1項第3款規定依職權為假執行
    之宣告，附此敘明。
六、按訴訟費用，由敗訴之當事人負擔；法院為終局判決時，應
    依職權為訴訟費用之裁判，民事訴訟法第78條及第87條第1
    項分別定有明文。本件訴訟費用額為4,300元（即第一審裁
    判費），爰依上開規定確定訴訟費用如主文第2項所示。
七、本件係依民事訴訟法第427條第1項規定適用簡易訴訟程序所
    為被告敗訴之判決，依同法第389條第1項第3款規定，應依
    職權宣告假執行。另併依同法第392條第2項規定宣告被告如
    為原告預供擔保後，得免為假執行。
八、據上論結，本件原告之訴為有理由，判決如主文。　　
中　　華　　民　　國　　111 　年　　8 　　月　　11　　日
                臺灣臺南地方法院臺南簡易庭
                              法  官 張桂美
以上正本係照原本作成。
如不服本判決，應於送達後20日內，向本院提出上訴狀並表明上
訴理由（須附繕本）。如委任律師提起上訴者，應一併繳納上訴
審裁判費。 
中　　華　　民　　國　　111 　年　　8 　　月　　16　　日
                                  書記官  林彥丞